臺灣臺北地方法院民事判決　八十九年度簡上字第八○五號
　　上　訴　人　美商花旗銀行股份有限公司
　　法定代理人　戊○○
　　訴訟代理人　甲○○
　　　　　　　　丙○○
　　　　　　　　崔蒨如
　　上　訴　人　乙○○
　　訴訟代理人　丁○○
右當事人間請求清償債務事件，上訴人對於中華民國八十九年十月十二日本院台北簡
易庭八十九年度北簡字第四七○四號第一審判決各自提起上訴，本院判決如左：
    主      文
原判決（除確定部分外）不利於上訴人美商花旗銀行股份有限公司部分廢棄。
右廢棄部分上訴人乙○○應再給付上訴人美商花旗銀行股份有限公司新台幣玖萬陸仟
壹佰玖拾玖元，及自民國八十八年九月二十四日起至清償日止按年息百分之二十計算
之利息，暨按月以九百元計付之違約金。
乙○○之上訴駁回。
第一審（除確定部分外）及第二審訴訟費用由上訴人乙○○負擔。
    事      實
甲、上訴人美商花旗銀行股份有限公司方面：
一、聲明：如主文第一、二、三項所示。
二、陳述：除與原審判決書所載相同者茲予引用外，補稱：
（一）依兩造簽訂之信用卡約定條款第十三條約定，上訴人美商花旗銀行股份有限公
      司（下稱花旗銀行）應按期寄發消費明細表與繳款通知書予對造上訴人乙○○
      ，若乙○○對其有疑義，應於繳款截止日前通知上訴人花旗銀行或請求調閱簽
      帳單。但本件對造上訴人乙○○既自承確係按月收受交易明細表及繳款通知書
      ，卻未曾對上訴人花旗銀行表示其帳款有任何疑義，並持續簽帳消費且按月付
      款，故乙○○之抗辯顯違常理。
（二）對造上訴人乙○○於原審爭執之七筆帳款中，其中二筆預借現金已證實確係乙
      ○○所消費在案，此亦證明乙○○顯然空言抗辯，實不足採信。若僅因簽帳單
      已過保存期限無法調閱，而令乙○○免負清償責任，顯然有違經驗法則。
三、證據：除援用原審所提證據外，補提民國八十七年八月二十三日以前之消費明細
    表為證，並聲請調閱簽帳單。
乙、上訴人乙○○方面：
    上訴人乙○○未於言詞辯論期日到場，據其以前到場所為之聲明及陳述如左：
一、聲明：
（一）原判決不利於上訴人乙○○部分廢棄。
（二）右廢棄部分，對造上訴人花旗銀行在第一審之訴駁回。
（三）駁回對造之上訴。
二、陳述：除與原審判決書所載相同者茲予引用外，補稱：
（一）上訴人乙○○於原審審理時即否認對造上訴人花旗銀行所提出八十七年八月二
      十三日載明上期結餘新台幣（下同）九萬四千五百六十四元之帳單之真正，但
      筆錄並未記明。且因當時僅看到八十七年八月二十三日以後之帳單，所以只就
      之後的帳單所列之七筆消費有爭執，但八十七年八月二十三日以前的帳單，對
      造上訴人花旗銀行並未提出明細表，所以就未向原審法官表示意見，且因原審
      法官並未就該日之前的帳單繼續訊問，致上訴人乙○○亦未就該部分聲請調查
      證據。
（二）上訴人乙○○確實有收到花旗銀行所寄出之帳單，且該帳單亦有詳列各筆消費
      之金額，但該帳單與花旗銀行於本件訴訟所提出之消費明細並不相同，而其中
      八十七年九月二十四日卡地都百貨行消費款二萬六千元、十月二十五日卡地都
      百貨行消費款一萬六千二百元、八十八年一月二十六日大將男飾精品店消費款
      三萬一千二百元、二月十四日松青超市消費款七百九十九元、二月二十四日歐
      薇服飾店消費款二萬二千元部分，並非上訴人乙○○所簽帳消費。
（三）又對造上訴人花旗銀行於鈞院補提八十七年八月二十三日以前之消費明細表，
      其中記載八十六年十一月二十一日永樺皮件開發有限公司消費款三萬零五百元
      、八十六年十一月十四日錶迪國際有限公司消費款六千九百元、八十六年十二
      月十七日桀福寵物店消費款二萬五千元部分，並非上訴人乙○○之消費款項。
（四）對造上訴人花旗銀行先後提出二份消費明細表，均經上訴人乙○○指出其錯誤
      之處，可見該消費明細表與上訴人乙○○每月收到之帳單不符。況且，對造上
      訴人花旗銀行迄今未提出簽帳單以資證明，故其請求上訴人乙○○給付消費款
      項，顯無理由。
（五）信用卡約定條款第十五條第三項約定之利息，加計第十六條違約金之數額，顯
      已違反民法第二百零五條最高利率百分之二十之限制。又該約定條款第十條第
      一項約定，每筆預借現金加收百分之三．五的手續費，實係另立名目，似已違
      反民法第二百零五條、第二百零六條之規定，就超出百分之二十部分，花旗銀
      行應無請求權。又信用卡年費部分，花旗銀行亦不可請求加計利息。再者，花
      旗銀行就循環利息、違約金之計算亦有疑義。
三、證據：援用原審之立證方法。
    理      由
甲、程序方面：
    本件上訴人乙○○未於言詞辯論期日到場，核無民事訴訟法第三百八十五條所列
    各款之情形，爰依上訴人花旗銀行聲請，由其一造辯論而為判決。
乙、實體方面：
一、上訴人花旗銀行於原審起訴主張：對造上訴人乙○○於八十六年十月二十三日（
    上訴人花旗銀行誤載為八十七年八月七日）與上訴人花旗銀行訂立信用卡使用契
    約，並領用信用卡，依約對造上訴人乙○○得於特約商店記帳消費，但對造上訴
    人乙○○如未於每月繳款截止日前付清當期最低應繳金額或遲誤繳款期限，依約
    應給付上訴人花旗銀行利息及違約金。詎對造上訴人乙○○自八十八年四月起即
    未依約清償最低應繳金額，其雖於每月陸續繳納零星款項，但僅能抵充至八十七
    年九月二十三日止之循還利息及違約金，故對造上訴人乙○○迄今尚積欠本金十
    八萬四千八百七十二元及自八十七年九月二十四日起至清償日止，按年息百分之
    二十計算之利息，暨按月以九百元計付之違約金，為此提起本件訴訟等語（其中
    八萬八千六百七十三元消費款之違約金部分，上訴人花旗銀行原請求按月計付九
    百元，但原審判決酌減為以利息之百分之十計算，未據上訴人花旗銀行聲明不服
    已告確定）。
二、上訴人乙○○則以：對造上訴人花旗銀行於原審所提出之消費款項，其中八十七
    年九月二十四日卡地都百貨行消費款二萬六千元、十月二十五日卡地都百貨行消
    費款一萬六千二百元、八十八年一月二十六日大將男飾精品店消費款三萬一千二
    百元、二月十四日松青超市消費款七百九十九元、二月二十四日歐薇服飾店消費
    款二萬二千元部分，並非上訴人乙○○所簽帳消費。又對造上訴人花旗銀行於鈞
    院補提八十七年八月二十三日以前之消費明細表，其中記載八十六年十一月二十
    一日永樺皮件開發有限公司消費款三萬零五百元、八十六年十一月十四日錶迪國
    際有限公司消費款六千九百元、八十六年十二月十七日桀福寵物店消費款二萬五
    千元部分，亦非上訴人乙○○所簽帳消費。另對造上訴人花旗銀行所提出之消費
    明細表明顯有多處違誤，循環利息、違約金之計算亦有疑義。再者，兩造約定之
    循還利息為百分之二十，加上預借現金每筆手續費百分之三．五，暨按月應給付
    九百元之違約金，已逾民法第二百零五條規定最高利率之限制，亦有違反民法第
    二百零六條規定之虞，故超過百分之二十部分，花旗銀行應無請求權。至於年費
    部分，花旗銀行無權請求加計利息等語置辯。
三、兩造對於上訴人乙○○於八十六年十月二十三日與上訴人花旗銀行訂立信用卡使
    用契約，並領用信用卡，依約上訴人乙○○得於特約商店記帳消費，但應於次月
    繳款截止日前向上訴人花旗銀行清償，逾期應另給付按年息百分之二十計算之利
    息，及按月應給付九百元之違約金之事實並不爭執，並有信用卡申請書為證，自
    堪信為真實。
四、上訴人花旗銀行主張上訴人乙○○迄今尚積欠本金十八萬四千八百七十二元及自
    八十八年九月二十四日起至清償日止，按年息百分之二十計算之利息，暨按月以
    九百元計付之違約金一節，為上訴人乙○○所否認，並以前詞置辯。經查：
（一）就上訴人乙○○所爭執八筆消費之簽帳單，經本院向收單行荷商荷蘭商業銀行
      及中國信託商業銀行調閱，除其中八十七年九月二十四日卡地都百貨行消費款
      二萬六千元、八十八年二月十四日松青超市消費款七百九十九元無法檢附外，
      其餘之簽帳單均已附卷可憑。又上開二筆消費上訴人花旗銀行雖因已逾保存期
      限而無法提出。然查，信用卡具有塑膠貨幣之性質，由發卡銀行審酌持卡人之
      資力、財務狀況，提供持卡人信用，使持卡人得於信用額度內憑卡在特定商店
      以記帳方式消費，無須於消費當時給付現金，或得憑卡至指定機構辦理提現、
      預借現金等相關業務，即持卡人憑卡消費可享有延期清償、類似於貸款、信用
      之利益。發卡銀行於收到由收單機構彙送經持卡人簽名之消費簽帳單後，將先
      代持卡人墊款記帳，經相當時日後，再寄送帳單予持卡人，供持卡人核對消費
      之金額，並通知持卡人繳納代繳之消費款項，則持卡人不惟就卡片負有保管之
      義務，對發卡銀行通知之消費金額，亦有核對之義務；而兩造間信用卡約定條
      款第十三條帳款疑義之處理程序亦約定：「持卡人於當期繳款截止日前，如對
      交易明細暨繳款通知書所載事項有疑義，得檢具理由及貴行要求之證明文件（
      如簽帳單或退款單收執聯等）通知貴行，或請求貴行向收單機構調閱簽帳單或
      退款單，或請求貴行就該筆交易依用卡組織之作業規定，向收單機構或特約商
      店、辦理預借現金機構主張扣款，並得就該筆交易對貴行暫停付款。持卡人未
      依前項約定通知貴行者，推定交易明細暨繳款通知書所載事項無錯誤。」即明
      文約定帳單疑義之處理方式。另依上訴人花旗銀行所提之消費明細表，上訴人
      乙○○自八十八年四月起即未能清償最低應繳金額而開始產生違約金，而上開
      二筆消費款即八十七年九月二十四日卡地都百貨行二萬六千元、八十八年二月
      十四日松青超市七百九十九元，上訴人乙○○均分別於次月繳款期限前，即於
      八十七年十一月繳付三萬四千元、八十八年四月繳付五千元，並未對上訴人花
      旗銀行為任何帳單疑義之通知，依前揭信用卡約定條定之約定，交易明細暨繳
      款通知書所載事項已推定為無錯誤。兩造之約定既已賦予上訴人乙○○於按月
      繳款期限前有異議之時期，自應認上訴人乙○○若有疑義即須於期限內提出，
      若上訴人乙○○未為異議並曾依帳單繳款時，即可推定上訴人花旗銀行提出之
      月帳單為正確，上訴人乙○○如主張月帳單簽帳金額不實，及消費明細表與其
      所收之月帳單不同，即應由上訴人乙○○就所爭執部分事實負舉證之責，上訴
      人乙○○未為舉證，即空言否認，要非可採。且持卡人於發卡銀行平日寄發之
      帳單並無異議，待發卡銀行逾簽帳單保存期限後，始未負證據任意爭執之前簽
      帳款項，不僅違反誠信原則，並影響信用卡交易之秩序，故上訴人乙○○辯稱
      上開八筆消費非其簽帳等語，不足採信。
（二）次查，依信用卡約定條款第一條定義六約定，「得計入循環信用本金之帳款」
      係指依第十五條計算循環信用利息時，各筆帳款入帳日起至全部應付帳款結清
      之日止，所有入帳之每筆信用卡消費款項與預借現金金額之未清償部分，但不
      包含循環信用利息及年費、預借現金手續費、逾期滯納金或掛失補發新卡手續
      費等費用，並無利息滾入本金計息之情形；另按持卡人如未於每月繳款截止日
      前付清當期最低應繳金額或遲誤繳款者，應依第三項約定計付循環信用利息。
      每筆循環信用利息之計算，係將每筆「得計入循環信用本金之帳款」，自該筆
      帳款入帳日起，以年息百分之二十（日息萬分之五點四八）計算至該筆帳款結
      清之日止（元以下四捨五入），信用卡約定條款第十五條第二項、第三項定有
      明文，足見依兩造契約，於上訴人乙○○未依約於繳款期限前，為全部清償者
      ，其積欠之本金須從入帳日起計算利息，上訴人乙○○每月通知之繳款期限，
      即為每月應付金額之清償期限。又如提出之給付，不足清償全部債務時，依民
      法第三百二十三條規定，應先抵充費用、次充利息，次充原本；而兩造信用卡
      約定條款第十五條第三項亦約定：「持卡人每期最低應繳金額為信用額度內做
      用信用卡交易金額之百分之五：：，加上超過信用額度之全部使用信用卡交易
      金額、累計當期以前各期逾期未付最低應繳款項之總和、循環信用利息及年費
      、預借現金手續費、掛失補發新卡手續費、逾期滯納金等其他應繳費用：：」
      ，亦即費用（含逾期違約金、預借現金手續費等）及利息應先予抵充。而於上
      訴人花旗銀行每月通知繳款時，所有應繳款金額均已屆清償期，無從依簽帳消
      費時間之先後切割應繳款金額，而定抵充之順序，應逕依民法第三百二十二條
      之規定為抵充。查依消費明細表所示，上訴人乙○○在八十八年七月前各月所
      繳款項，雖未能清償全部應繳金額，但均足敷抵充各該期所產生之循環利息及
      違約金，並無滾入原本再生利息之情形。再查，上訴人乙○○至八十八月七月
      五日止，共計積欠消費款十八萬四千八百七十二元（此部分全為消費款），有
      消費明細表在卷足稽，嗣上訴人乙○○雖分別於八十八年八月七日繳付一千元
      、八十八年九月十一日繳付一千二百一十四元、八十八年十月七日繳付一千二
      百五十元，但均不足以抵充八十八年七月份之違約金九百元、循還利息三千零
      四十五元、八月份之違約金九百元、循還利息三百一百四十一元、九月份之違
      約金九百元、循還利息三千一百四十元，故上訴人乙○○雖自八十八年八月七
      日起至八十九年四月十日止，共計繳納一萬一千一百四十九元，但上開金額既
      不足敷抵充八十八年七月份至九月份之循還利息及違約金，更無從抵充八十八
      年七月五日所積欠之消費款十八萬四千八百七十二元。故上訴人花旗銀行主張
      上訴人乙○○迄至本件訴訟繫屬前尚積欠消費款十八萬四千八百七十二元，及
      自八十八年九月二十四日起計算之利息及違約金之事實，堪予採信。上訴人乙
      ○○指摘上訴人花旗銀行計算循環利息有誤，即無足採。
（三）另查，依信用卡約定條款第十六條約定，持卡人若未於每月繳款截止日前付清
      當期最低應繳金額或遲誤繳款期限者，如該月帳單未繳清之本金在九萬元以上
      ，則應繳付違約金九百元，而本件上訴人乙○○自八十八年四月份起即未付清
      當期最低應繳金額，且自八十八年四月份起之帳單未繳清之本金均在九萬元以
      上，故上訴人花旗銀行依約於每月帳單列明違約金九百元，並由上訴人乙○○
      所繳納之金額抵充之，並無不當，上訴人乙○○指摘上訴人花旗銀行計算違約
      金有誤，亦無足採。
（四）末按當事人約定如債務人不於適當時期履行債務時，即須支付違約金者，其違
      約金係以強制債務之履行為目的，實為確保債權效力之一種強制罰，與利息之
      性質迥然不同，就令約定之違約金額過高，但既得由法院減至相當之數額（民
      法第二百五十二條），亦非無救濟之途，不得謂其約定為無效或無請求權，蓋
      違約金之約定，於金錢債務，並不排斥其適用，又非有如民法第二百零五條之
      限制，至法院之核減乃基於公平觀念之理由，而非基於無請求權之原因，若謂
      債務人可以任意遲延給付，而可不受契約預定違約金之處罰，其結果將使債權
      人金融週轉陷於呆滯，生產計劃無由開展，而債務人拖債之風亦將日熾，豈得
      謂平。且遲延之債，以支付金錢為標的者，除遲延利息外，亦非不得請求損害
      賠償，此觀民法第二百三十三條第三項之規定自明，法律既許債權人於遲延利
      息外，請求損害賠償，尤難謂此項違約金之約定為無效或無請求權，於此場合
      ，僅債務人得就過高部分請求法院行使其減低權而已（最高法院六十八年度第
      九次民庭庭推總會議決議參照）。查本件信用卡帳款之循還利息約定為百分之
      二十，既未超過法定最高限制，縱加計違約金已超過法定最高利率之限制，揆
      諸前揭說明，亦難謂超過部分無請求權。至於預借現金手續費百分之三．五部
      分，係基於以信用卡申貸款項之費用，更與法定最高利率無涉，是上訴人乙○
      ○抗辯循還利息加上預借現金手續費及違約金，已逾民法第二百零五條規定最
      高利率之限制，故超過百分之二十部分，上訴人花旗銀行應無請求權等語，洵
      無足取。
五、綜上所述，上訴人乙○○欠繳之金額計算至八十八年七月五日止，共積欠消費款
    十八萬四千八百七十二元，嗣上訴人雖自八十八年八月七日起至八十九年四月十
    日止，共計繳納一萬一千一百四十九元，但上開金額尚不足抵充八十八年七月份
    之違約金九百元、循還利息三千零四十五元、八月份之違約金九百元、循還利息
    三百一百四十一元、九月份之違約金九百元、循還利息三千一百四十元，故上訴
    人主張乙○○尚積欠本金十八萬四千八百七十二元，及自八十八年九月二十四日
    起至清償日止按年息百分之二十計算之利息，暨按月以九百元計算之違約金之事
    實，洵屬可採。從而，上訴人花旗銀行依兩造信用卡使用契約，請求上訴人乙○
    ○給付十八萬四千八百七十二元，及自八十八年九月二十四日起至清償日止，按
    年息百分之二十計算之利息，暨按月以九百元計算之違約金，為有理由，應予准
    許。乃原審僅命上訴人乙○○應給付上訴人花旗銀行八萬八千六百七十三元及自
    八十八年九月二十四日起至清償日止按年息百分之二十計算之利息，暨按月以九
    百元計算之違約金，而駁回上訴人花旗銀行其餘之訴，自有未洽。上訴人花旗銀
    行就此部分指摘原判決不當，求予廢棄改判，為有理由，爰由本院將原判決此部
    分予以廢棄，改判如主文第二項所示。又原判決判命上訴人乙○○應給付部分，
    經核並無違誤，上訴人乙○○就此部分指摘原判決不當，求予廢棄改判，為無理
    由，應駁回其上訴。
六、據上論結，本件上訴人花旗銀行上訴為有理由，上訴人乙○○上訴為無理由，依
    民事訴訟法第四百三十六條之一第三項、第四百四十九條第一項、第四百五十條
    、第七十八條、第四百六十三條、第三百八十五條第一項前段，判決如主文。
中　　　華　　　民　　　國　　九十一　　年　　　三　　　月　　二十七　　日
                                        民事第五庭審判長法  官　王碧芳
                                                        法  官  高偉文
                                                        法  官  林秀圓
右為正本係照原本作成
本判決不得上訴
中　　　華　　　民　　　國　　九十一　　年　　　三　　　月　　　二十七　日
　　　　　　　　　　　　　　　　　　　　　　　　　　法院書記官　林蓮女
